臺灣高等法院刑事判決　　　　　　　 100年度上易字第1268號
上　訴　人　臺灣臺北地方法院檢察署檢察官
被　　　告　陳愛華JACQU.
上列上訴人因被告家暴傷害案件，不服臺灣臺北地方法院99年度
易字第3462號，中華民國100年5月10日第一審判決（起訴案號：
臺灣臺北地方法院檢察署99年度偵字第25895 號），提起上訴，
本院判決如下：
    主  文
原判決撤銷。
陳愛華（JACQUELINE TAN HUANG）傷害人之身體，處罰金新台幣
仟元，如易服勞役，以新臺幣壹仟元折算壹日。
    事  實
一、陳愛華（JACQUELINE TAN HUANG）為黃美英之繼母，2 人具
    有家庭暴力防治法第3條第3款規定直系姻親之家庭成員關係
    。於民國99年9月20日上午7時許，在臺北縣新店市（現改制
    為新北市新店區○○○路○段140巷12號住處內，陳愛華見
    黃美英手持棒球棍前來房間理論，預見若突然猛力推擠黃美
    英所持棒球棍，足使黃美英向後倒退，重心不穩造成跌倒頭
    部碰撞成傷，復信縱使黃美英因此受有傷害，亦與其肢體作
    為之本意無違，仍基於傷害之不確定故意，猛力推擠黃美英
    所持棒球棍，果致黃美英重心不穩倒地受有頭面部之後腦頭
    皮撕裂傷約1公分之傷害。
二、案經黃美英訴由臺台北縣政府（現改制為新北市政府）警察
    局新店分局報請臺灣臺北地方法院檢察署檢察官偵查起訴。
    理  由
一、以下所引證據，經本院當庭提示，上訴人即檢察官、被告陳
    愛華對於被告以外之人於審判外之言詞及書面陳述，均表示
    無意見，同意作為證據（本院卷第37頁），且本院審酌該言
    詞陳述或書面陳述作成時，並無違法或不當之狀況，依刑事
    訴訟法第159條之5第1 項規定，均有證據能力。另下列所引
    用卷內之文書證據、證物之證據能力部分，並無證據證明係
    公務員違背法定程序所取得，且檢察官、被告於本院亦均未
    主張排除下列文書證據、證物之證據能力，且迄本院言詞辯
    論終結前均未表示異議，本院審酌前揭文書證據、證物均無
    顯不可信之情況與不得作為證據之情形，依刑事訴訟法第15
    8條之4反面解釋及第159條之4之規定，應認均有證據能力。
二、訊據被告對其為黃美英之繼母，於上開時、地，黃美英持棒
    球棍推開其房門及黃美英受有如事實欄之傷勢等情，並不否
    認，惟矢口否認有何傷害犯行，辯稱：其沒有推擠黃美英，
    不知黃美英如何跌倒云云。
三、然查：上開事實，業經證人即告訴人黃美英指證歷歷，核與
    證人即被告配偶黃秀德證稱：我在停車場外面丟垃圾的時候
    ，遠遠看到陳愛華把黃美英堆倒在地（偵卷地20、21頁）大
    致相符，並有財團法人佛教慈濟醫院臺北分院出具診斷證明
    書在卷為憑。且被告年逾50歲，教育程度為初中畢業，有警
    詢筆錄存卷可參，自屬具有通常知識經驗之人，再衡諸被告
    於與黃美英爭吵之際，明知黃美英為求自保始持棒球棍，倘
    自己突然猛力推擠黃美英所持棒球棍，黃美英無法不向後倒
    退，可能因重心不穩，造成跌倒頭部碰撞地面受傷，竟仍執
    意而為，終致黃美英遭其向後推移跌倒在地而受有事實欄所
    載傷勢，與其本意並不相違，被告具有傷害之不確定故意實
    已至明，而黃美英所受之傷與被告之作為間具有相當因果關
    係，被告顯難辭傷害罪責甚明。另被告雖以其未推擠黃美英
    ，然此與黃秀德所證相左，以黃秀德迭次以一方為配偶，一
    方為女兒，不願得罪而到庭作證，益證黃秀德上開所言，要
    無袒護被告或黃美英之情而堪採信，則被告以黃美英持棒球
    棍作勢毆打其，是否屬實，誠屬可疑。再按刑法上之正當防
    衛以遇有現在不法之侵害為前提，如不法之侵害尚未發生，
    即無防衛之可言。本件黃美英手持棒球棍前往被告房間推開
    房門理論，既無任何毆打之情，何有「現在不法侵害」可言
    ；縱或黃美英有「作勢毆打」之情，黃美英終究未持棒球棍
    毆打被告，顯然侵害尚未發生，被告自難以此主張正當防衛
    。末黃美英雖曾以其遭被告持棒球棍毆打，然其於原審到庭
    作證，表示係遭被告推擠所持棒球棍而跌倒受傷，此與黃秀
    德所證吻合，尚不影響黃美英證詞之憑信性。
四、綜上所述，被告所辯，均不足採。本件事證明確，應依法論
    科。
五、核被告所為，係犯刑法第277條第1項傷害罪。被告為黃美英
    繼母，是被告與黃美英間係家庭暴力防治法第3條第1款、第
    3 款所定家庭成員關係，被告對黃美英上開所為犯罪行為，
    亦屬家庭暴力防治法第2條第2款所規定之家庭暴力罪。
六、原審未審及此，遽為被告無罪之諭知，自難謂洽。檢察官上
    訴意旨以被告所為並不該當正當防衛等語，指摘原判決此部
    分諭知無罪為不當，非無理由，則原判決既有未洽，自應將
    原判決撤銷改判。爰審酌被告身為黃美英繼母，未能與家庭
    成員和睦相處，不思理性處理，竟以傷害不確定故意，傷害
    黃美英，造成黃美英受傷，所為非是，念及其前無任何犯罪
    紀錄，有本院被告前案紀錄表存卷可參，素行尚可，犯罪手
    段、智識程度、黃美英所受傷勢尚屬輕微等一切情狀，量處
    如主文第2項所示之刑，並諭知易服勞役之折算標準。
據上論斷，應依刑事訴訟法第369條第1項前段、第364條、第299
條第1項前段，刑法第227條第1項、第42條第3項前段，刑法施行
法第1條之1第1項、第2項前段，判決如主文。
本案經檢察官李良忠到庭執行職務。
中    華    民    國    100    年    8    月    18    日
                  刑事第二庭審判長法  官 洪光燦
                                  法  官 宋明蒼
                                  法  官 李麗玲
以上正本證明與原本無異。
不得上訴。
                                  書記官 廖婷璇
中    華    民    國    100    年    8    月    18    日
附錄法條
刑法第277條
傷害人之身體或健康者，處三年以下有期徒刑、拘役或一千元以
下罰金。
犯前項之罪因而致人於死者，處無期徒刑或七年以上有期徒刑；
致重傷者，處三年以上十年以下有期徒刑。